臺灣板橋地方法院刑事判決　　　　　　 98年度交易字第706號
公　訴　人　臺灣板橋地方法院檢察署檢察官
被　　　告　戴震臺
選任辯護人　王世平律師
上列被告因過失傷害案件，經檢察官提起公訴（98年度調偵字第
1758號），本院判決如下：
    主  文
戴震臺因過失傷害人，處拘役伍拾伍日，如易科罰金，以新臺幣
壹仟元折算壹日。
    事  實
一、戴震臺於民國98年3 月6 日（起訴書誤載為9 日，應予更正
    ）9 時10分許，駕駛配偶謝心慈所有車牌號碼U7－9698號自
    用小客車搭載謝心慈，沿臺北縣永和市（已改制為新北市永
    和區，以下仍以行為時之地名及機關名銜稱）警光街往國光
    路方向行駛，行經臺北縣永和市○○街40號前之Ｔ型交岔路
    口，因道路狹小迎面有警員王俊博駕駛車牌號碼4272－VG號
    警用巡邏車駛來，前開警用巡邏車先行後退，戴震臺駕駛之
    前開自用小客車遂鳴按2 次喇叭後起駛，戴震臺明知汽車起
    駛前應顯示方向燈，注意前後左右有無障礙或車輛行人，並
    應讓行進中之車輛行人優先通行，且汽車行經未劃設行人穿
    越道之交岔路口，遇有行人穿越道路時，無論有無交通指揮
    人員指揮或號誌指示，均應暫停讓行人先行通過，及應注意
    車前狀況，隨時採取必要之安全措施，而依當時天候雨、日
    間有自然光線、視距良好、路面濕潤、無缺陷亦無障礙物等
    情形，並無不能注意之情事，竟疏未注意，貿然起駛向左前
    行，適有穿越上開無號誌交岔路口之行人王秋子因未注意來
    車，致戴震臺所駕駛之上開自用小客車之左側前輪不慎撞擊
    王秋子，王秋子因而受有頭部外傷併右側頂葉處瘀腫、右腳
    踝外側擦傷、右足背大腳指處擦傷瘀傷、左手背瘀傷、左小
    腿外側瘀傷等傷害。戴震臺於未被有偵查犯罪職權之機關或
    公務員發覺前，即主動向前往現場處理尚不知肇事者之臺北
    縣政府警察局永和分局員警坦承其為肇事者而自首，嗣並接
    受裁判。
二、案經王秋子訴由臺北縣政府警察局永和分局報告臺灣板橋地
    方法院檢察署檢察官偵查起訴。
    理  由
壹、證據能力部分
    按被告以外之人（含證人、鑑定人、告訴人、被害人、共同
    被告等）於審判外之陳述雖不符刑事訴訟法第159 條之1 至
    之4 等4 條之規定，而經當事人於審判程序同意作為證據，
    法院審酌該言詞陳述或書面陳述作成時之情況，認為適當者
    ，得為證據。而未於言詞辯論終結前聲明異議者，視為有前
    項之同意，刑事訴訟法第159 條之5 第1 項、第2 項分別定
    有明文。其立法意旨在於傳聞證據未經當事人之反對詰問予
    以核實，原則上先予排除，惟若當事人已放棄反對詰問權，
    於審判程序中表明同意該等傳聞證據可作為證據；或基於尊
    重當事人對傳聞證據之處分權，及證據資料愈豐富，愈有助
    於真實發見之理念，且強化言詞辯論主義，使訴訟程序得以
    順暢進行，上開傳聞證據亦均具有證據能力。本案被告戴震
    臺、辯護人及檢察官於言詞辯論終結前，均未就本院所認定
    犯罪事實而經調查採用之證據主張有刑事訴訟法第159 條第
    1 項不得為證據之情形，本院復審酌各該證據作成時並無違
    法及證明力明顯過低之瑕疵等情況，認為適當，並與本案犯
    罪事實具有關連性，是本案所認定犯罪事實所採用之證據均
    有證據能力，合先敘明。
貳、實體部分
一、上揭事實，業據被告戴震臺於本院審理時均供認不諱，核與
    證人即被告配偶謝心慈、證人即會車之巡邏車駕駛警員王俊
    博、巡邏車上警員許宇瓊於警詢中指述之情節大致相符（見
    98年度偵字第7737號卷第13、14、48至55、58、59頁），並
    有臺北縣政府警察局永和分局道路交通事故現場草圖、道路
    交通事故現場圖、道路交通事故調查報告表(一)、(二)各1 份及
    車損照片9 幀、現場被害人遺留鞋子及車輛採證照片11幀、
    車號查詢汽車車籍、許宇瓊及王俊博警員、承辦警員林冠宏
    之職務報告各1 份等在卷可稽（見同上偵卷第19至27、34、
    64至69、73、74頁）。告訴人王秋子因受被告戴震臺所駕駛
    上開自小客車發生碰撞而致其受有頭部外傷併右側頂葉處瘀
    腫、右腳踝外側擦傷、右足背大腳指處擦傷瘀傷、左手背瘀
    傷、左小腿外側瘀傷等傷害，有天主教耕莘醫院永和分院98
    年4 月28日耕永醫字第09804111號函附98年3 月6 日至98年
    3 月18日病歷影本、98年3 月16日乙種診斷證明書、99年1
    月25日耕醫病歷字第0980007148號函附98年3 月18日至99年
    1 月25日之病歷資料、99年5 月11日耕永豐字第0990002408
    號卷函附病歷資料及法務部法醫研究所99年7 月7 日法醫理
    字第0990002964號函附法醫文書審查鑑定書、100 年8 月12
    日法醫理字第1000003163號函各1 份、醫學數位影像光碟1
    片等件在卷可憑（見同上偵卷第71、85至150 頁、財團法人
    天主教耕莘醫院病歷卷(一)、(二)卷、本院卷第68至71、212 頁
    ），堪認被告於駕車起駛時與告訴人發生本件車禍，致告訴
    人受有頭部外傷併右側頂葉處瘀腫、右腳踝外側擦傷、右足
    背大腳指處擦傷瘀傷、左手背瘀傷、左小腿外側瘀傷等傷害
    等傷害。
二、按汽車起駛前應顯示方向燈，注意前後左右有無障礙或車輛
    行人，並應讓行進中之車輛行人優先通行；再汽車行駛時，
    駕駛人應注意車前狀況，並隨時採取必要之安全措施；又汽
    車行經未劃設行人穿越道之交岔路口，遇有行人穿越道路時
    ，無論有無交通指揮人員指揮或號誌指示，均應暫停讓行人
    先行通過，道路交通安全規則第89條第1 項第6 款、第94第
    3 項、第103 條第3 項分別定有明文。查被告戴震臺在與王
    俊博所駕駛之車牌號碼4272－VG號警用巡邏車會車後，於起
    步行駛時，其視距良好，並無施工工程或建築物足以阻礙其
    前方視線，有道路交通事故調查報告表(一)在卷可稽。又依證
    人即上揭巡邏車上警員許宇瓊、王俊博於警詢中證稱：會車
    過程時，被告先鳴按2 聲喇叭後先行，起駛約5 至10公尺，
    聽到有人喊車禍等語明確（見同上偵卷第49、53頁），且佐
    被告於警詢中供承：當時伊在警光街與國光街口時，該路段
    為Ｌ型，伊要左轉，但是路口前方有另一部巡邏車，二車遂
    減速為靜止狀態，而該巡邏車讓伊先行，故他先退後讓出空
    間讓伊先行通過，之後伊看前方並按兩聲喇叭示意後左轉，
    突然伊妻子謝心慈告知伊好像撞到東西，伊等便將車靜止下
    車查看，看到被害人倒在伊左前輪附近等語（見同上偵卷第
    7 頁），足以認定被告於汽車進入無號誌之交岔路口起駛前
    ，未注意前方左右有無行人穿越，暫停讓行進中之告訴人王
    秋子優先通行，其違反上述道路交通安全規則至明；復依當
    時天候雨、日間自然光線、視距良好、路面濕潤、無缺陷、
    無障礙物、鋪設柏油道路等情形，有道路交通事故調查表(一)
    在卷可按（見同上偵卷第20頁），且被告身為警察，並考領
    有駕駛執照，又係當地人士，對該處之路況應知之甚稔，若
    稍加注意，應可避免本件車禍，可見其並無不能注意之情事
    ，竟疏未注意前方有無行人穿越道路，而貿然起駛，致發生
    本件車禍，被告自應負過失責任。況本件經送臺灣省臺北縣
    區車輛行車事故鑑定委員會鑑定結果，認定：「一、戴震臺
    雨天上午駕駛自用小客車，行經無號誌Ｔ型交岔巷口左轉時
    ，在與對向來車會車後起駛時，未充分注意車前狀況，撞擊
    穿越道路之行人，為肇事主因。二、行人王秋子穿越道路時
    ，未注意左側來車，為肇事次因。」，有該會鑑定意見書存
    卷可參（見同上偵卷第154 、155 頁），益見被告確有過失
    責任。又查告訴人王秋子所行走在上開無號誌且未設置行人
    穿越措施之交岔路口，因未注意左右來車，依道路交通安全
    規則第134 條第1 項第6 款之規定，告訴人王秋子因行走在
    上開無號誌且未設置行人穿越措施之交岔路口，疏未注意左
    右來車，亦同有較輕過失，惟其二人之過失行為均併合為本
    件車禍發生之原因，並不能解免被告之過失責任。而被告上
    開過失行為致生告訴人傷害之結果，被告之過失行為與告訴
    人之傷害間，自有相當因果關係。綜上所述，本件事證明確
    ，被告上開過失傷害犯行堪以認定
三、另告訴人王秋子及告訴代理人於偵查及本院審理時指稱：王
    秋子因本件車禍因而顱內出血，致其有右側肢體及語言功能
    障礙，達重大難治之程度，認被告戴震臺上開所為，係犯刑
    法第284 條第1 項後段之過失致重傷害罪嫌云云。經查：
  (一)告訴人王秋子於發生上述交通事故時，頭部未有流血、明顯
    外傷之情狀，業據證人王俊博、許宇瓊於警詢中證述明確，
    並有現場照片3 幀在卷可稽（見同上偵卷第68、69頁），核
    與被告於警詢中供述情節相符。而本院函詢告訴人王秋子於
    交通事故送往急救之財團法人天主教耕莘醫院永和分院關於
    王秋子顱內出血之位置時，經該院主治醫師回覆：「病患於
    98年3 月6 日到本院急診，有進行頭部電腦斷層檢查，其出
    血位置為左側基底核，並且有破裂至腦室當中，以及部分延
    伸至附近的蜘蛛網膜下腔，包括基底池（Basal cistern ）
    。」，有該院99年5 月11日耕永醫字第0990002408號函附說
    明及98年3 月6 日至99年4 月26日病歷、腦部電腦斷層掃描
    光碟片在卷可參（見本院卷第55、56頁及財團法人天主教耕
    莘醫院病歷卷(一)）。本院復檢附告訴人王秋子於本件交通事
    故發生後之病歷資料、電腦斷層掃描光碟及全卷資料等囑託
    法務部法醫研究所鑑定「本案被害人腦部出血位置、受創情
    形鑑定是否係外力撞擊所致」，經法醫研究所鑑定後認：「
    一、傷者王秋子未檢送或提供車禍99年3 月6 日以前之病歷
    狀況資料，但僅就車禍後之病歷資料僅顯示右高額頂區有頭
    皮水腫（皮下血腫），但腦實質出血部位均在深層基底核並
    流入腦實質、側腦室等區域且無常見外傷性硬腦膜上、下腔
    出血或皮質表淺挫傷之特徵，較支持為原發性腦實質血管病
    變（即為中風性、自發性腦實質出血）之可能性。二、雖Ｘ
    光報告有懷疑對撞傷之可能性論述，但對撞傷主要以對側腦
    髓對撞撞擊點之顱骨表層造成硬腦膜上下腔出血或皮質表淺
    腦髓損傷為主，故Ｘ光報告結果與學術理論及常見案件相違
    背。三、依現場敘述並有自小客車（U7－9698）駕駛戴震臺
    正與巡邏車相會於小巷口，且彼此讓車空間，故戴員正處於
    靜止狀態欲起動間而發現王秋子倒地於左前輪附近，無法支
    持戴員所駕之車輛確有與王秋子相撞（擦傷）之結果，而依
    項一所述，較可能為原發性腦實質血管病變之併發而倒於車
    輛（車禍）現場之可能性。四、若傷者王秋子生前有高血壓
    或病症，更可支持項三所述經過之可能性。五、綜合研判傷
    者於99年3 月6 日車禍倒地送醫，較可能為高血壓性腦出血
    之結果。」等情，有法務部法醫研究所99年7 月7 日法醫理
    字第0990002964號函附之法醫所（99）醫文字第0991101782
    號鑑法醫文書審查鑑定書附卷可佐（見本院卷第68至72頁）
    ，是告訴人王秋子顱內出血是否確為本件車禍所致，自非無
    疑。
  (二)又告訴代理人以告訴人王秋子於本案車禍前並無高血壓或心
    臟病史等情故認上開法醫研究所之鑑定結果應有違誤云云。
    惟查，本院復依告訴代理人之請求調查告訴人於車禍發生前
    於永和振興醫院、博群復健診所、臺北市立聯合醫院、陳旦
    陽耳鼻喉科、永豐中醫診所、卓家泉安堂老舖內科針炙科中
    醫診所、洪源裕小兒科診所、財團法人天主教耕莘醫院及永
    和分院、趙英進診所、育家聯合診所、常生中醫診所等醫療
    院所就診之全部病歷資料後，再囑託法務部法醫研究所就告
    訴人王秋子鑑定「被害人係為腦出血或腦梗塞；又一般年約
    65 歲 之女性成年人，倘近年來均無高血壓病症之情形或就
    診紀，於行走於路上在未遭受任何撞擊或刺激下，有無可能
    發生腦出血，或是如本案病歷資料所載之顱內出血情形」等
    事項，經法醫研究所鑑定後認：「(一)依法醫所（99）醫文字
    第0991101782號法醫文書審查鑑定書轉耕莘醫院永和分院病
    歷於98年3 月6 日Ｘ光片有血液流入側腦室，大腦中線向右
    偏移等研判應屬自發性腦血管障礙破裂出血（腦出血）。(二)
    傷者王秋子於98年3 月6 日急診時血壓為162/99mmHg，住院
    後為113/70mmHg，故高血壓可為瞬間引起。依病歷：1 、臺
    北市立聯合醫院中興院區98年3 月4 日（車禍前2 日）有診
    斷：(1)神經痛、神經炎及神經根炎。(2)四肢動脈粥樣硬化。
    2 、無病歷其他血壓紀錄。3 、依來函提示為假設性問題可
    詢臨床專科，但醫學經驗法則王女似在車禍前2 日（98年3
    月4 日）尚有病況求診，診斷為四肢動脈粥樣硬化即可能為
    中風出血前之病程中病情之診斷。無法完全排除病患有可能
    未遭任何撞擊或刺激下倒於馬路中（可能性）高，可依現場
    人證調查決定之。」等情，有法務部法醫研究所100 年8 月
    12 日 法醫理字第1000003163號函在卷可參（見本院卷第
    212 、213 頁），佐以現場證人許宇瓊、王俊博及謝心慈均
    證稱：被告起駛時車速約在時速15公里以下，車速非快等情
    ，參以王秋子車禍倒地、傷勢及現場照片觀之，依告訴人王
    秋子所拖曳之菜籃車並未傾倒或有扭曲變形，及告訴人王秋
    子所著外褲、鞋子均未有嚴重損傷，顯見當時撞擊力道並非
    鉅大，綜合上開事證及鑑定結果，自難認為已經證明告訴人
    王秋子於車禍發生後之「顱內出血」暨因而導致右側肢體及
    語言功能受有毀敗等病情，與被告之上開過失行為間存有相
    當之因果關係，揆諸罪證有疑利於被告之原則，被告應僅就
    告訴人王秋子受有普通傷害即頭部外傷併右側頂葉處瘀腫、
    右腳踝外側擦傷、右足背大腳指處擦傷瘀傷、左手背瘀傷、
    左小腿外側瘀傷等傷害部分負其刑責。
  (三)至告訴代理人另行請求就告訴人王秋子全部病歷資料送請國
    立臺灣大學醫學院附設醫院再為鑑定乙節，惟查，告訴人王
    秋子於本件交通事故前2 日甫有「四肢動脈粥樣硬化」之症
    狀而有就診紀錄，已為支持告訴人係為原發性腦出血，而非
    右側受撞擊（右側倒地）致對衝傷性顱內出血（左側基底池
    ）之醫療診斷，業經法務部法醫研究所鑑定明確如上所述，
    告訴代理人未以專業醫學方法具體說明法醫研究所有何不足
    採信之理由，其空言所指，尚難執為再送請醫療院所鑑定之
    理由。從而，本案待證事實已臻明瞭，本院認無再行調查之
    必要，是告訴代理人上開聲請，尚有未合，併予敘明。
四、核被告戴震臺所為，係犯刑法第284 條第1 項前段之過失傷
    害罪。又被告於肇事後，在未有偵查犯罪職務之機關或公務
    員發覺其為犯罪人前，即主動向前往現場處理尚不知肇事者
    之臺北縣政府警察局永和分局員警坦承其為肇事者而自首，
    嗣並接受裁判，有臺北縣政府警察局永和分局道路交通事故
    肇事人自首情形紀錄表1 紙附卷可憑（同上偵卷第28頁），
    是被告係對於未發覺之罪自首而受裁判，爰依刑法第62條前
    段之規定減輕其刑。爰審酌被告素行尚佳、無故意犯罪之前
    案紀錄，有臺灣高等法院被告前案紀錄表在卷可稽，其智識
    程度、家庭狀況，其行駛至無號誌之交岔路口，未注意車前
    狀況及前方行人而肇事，並兼衡其與告訴人間對於本件交通
    事故之過失原因、雙方過失程度、告訴人所受傷害、被告坦
    承犯行之犯後態度，及車禍發生之初雖積極協助告訴人就醫
    ，惟迄今尚未與告訴人達成和解及賠償告訴人之損害等一切
    情狀，量處如主文所示之刑，並審酌其年齡、職業、收入、
    社會地位等節諭知易科罰金之折算標準。
據上論斷，應依刑事訴訟法第299 條第1 項前段，刑法第284 條
第1 項前段、第41條第1 項前段、第62條前段，刑法施行法第1
條之1 ，判決如主文。
本案經檢察官洪國朝到庭執行職務。
中    華    民    國   100    年    10    月    20    日
                  刑事第十九庭  法  官  陳海寧
以上正本證明與原本無異。
如不服本判決應於收受判決後10日內向本院提出上訴書狀，並
應敘述具體理由。其未敘述上訴理由者，應於上訴期間屆滿後
20日內向本院補提理由書（均須按他造當事人之人數附繕本）
「切勿逕送上級法院」。
                                書記官  馮得弟
中    華    民    國   100    年    11    月    3     日
附錄本案論罪科刑法條全文
刑法第284條（過失傷害罪）
因過失傷害人者，處 6 月以下有期徒刑、拘役或 5 百元以下罰
金，致重傷者，處 1 年以下有期徒刑、拘役或 5 百元以下罰金
。
從事業務之人，因業務上之過失傷害人者，處 1 年以下有期徒
刑、拘役或 1 千元以下罰金，致重傷者，處 3 年以下有期徒刑
、拘役或 2 千元以下罰金。